臺灣高等法院民事判決　　　　　　　　 94年度上易字第279號
上訴人即附
帶被上訴人　丙○○
　　　　　　甲○○
上　訴　人　乙○（即陳童玉葉）
共　　　同
訴訟代理人　孔令則律師
被上訴人即
附帶上訴人　桃園縣桃園市公所
法定代理人　陳宗仁
訴訟代理人　林姿瑛律師
上列當事人間，因請求返還不當得利事件，上訴人對於中華民國
94年1月12日臺灣桃園地方法院93年度訴字第881號第一審判決，
提起上訴，被上訴人提起附帶上訴，經本院於94年8月16日言詞
辯論終結，判決如下：
    主  文
上訴駁回。
第二審訴訟費用由上訴人負擔。
原判決關於駁回附帶上訴人後開第四項之訴部分、及訴訟費用之
裁判廢棄。
前項廢棄部分，附帶被上訴人丙○○應再給付附帶上訴人新臺幣
貳拾陸萬零伍佰肆拾肆元、附帶被上訴人甲○○應再給付附帶上
訴人新臺幣壹拾萬仟捌佰拾陸元，並均自民國93年7月21日
起至清償日止，按週年利率5%計算之利息。
附帶上訴部分第一、二審訴訟費用，由附帶被上訴人負擔。
    事實及理由
一、被上訴人即附帶上訴人桃園縣桃園市公所 (以下稱桃園市公
    所 )起訴主張：上訴人丙○○、乙○、甲○○等於被上訴人
    所管有坐落桃園縣 (市○○○段長美小段250、250-1、232地
    號土地上所興建公有新民零售市場(以下稱新民市場)中，無
    正當之權源，依序占有如附圖所示編號A4、A5、A6之攤位營
    業使用，直至92年 2月28日強制遷離為止，於無正當權源占
    有、使用期間，獲有相當於租金之利益，桃園市公所受有相
    當於租金之損害；為此，基於民法第184條、第179條之規定
    ，求為命丙○○、乙○、甲○○等依序應給付桃園市公所新
    臺幣(以下同)441,792元、453,746元、 405,916元，並均自
    起訴狀繕本送達翌日起至清償日止，按週年利率5%計算利息
    之判決。對於丙○○、乙○、甲○○等之上訴，則聲明：(
     一)上訴駁回。(二)第二審訴訟費用由上訴人負擔。並對於
    丙○○、甲○○附帶提起上訴，聲明：(一)原判決關於駁回
    桃園市公所後開之訴部分、及訴訟費用之裁判廢棄。(二)廢
    棄部分，丙○○、甲○○依序應再給付桃園市公所 260,544
    元、 103,836元，並均自起訴狀繕本送達翌日起至清償日止
    ，按週年利率5%計算之利息。(三)第一、二審訴訟費用由丙
    ○○、甲○○負擔。
二、上訴人乙○則以：桃園市公所於78年11月10日將新民市場如
    附圖所示編號A5之攤位出租予乙○，租期至88年10月 9日，
    租金每月11,176元，租期屆滿後因市長承諾另行安排攤位，
    乙○始未繳租金，且於斷水斷電後即未在攤位上營業，並已
    於92年 2月28日遷離等語，資為抗辯。並聲明：(一)原判決
    不利於上訴人部分廢棄。(二)廢棄部分，被上訴人在第一審
    之訴及假執行之聲請均駁回。(三)第一、二審訴訟費用由被
    上訴人負擔。
三、上訴人即附帶被上訴人甲○○則以：桃園市公所所管理新民
    市場如附圖編號A6攤位，係甲○○之夫張哲夫於88年7、8月
    間向原審共同被告鍾天華承租，89年6月間始由甲○○承租
    ，桃園市公所與鍾天華間之租賃契約內容，甲○○並不知悉
    ，詎桃園市公所於其與鍾天華間之租賃契約屆滿後，轉向甲
    ○○追繳，實非有理由等語，資為抗辯；並聲明：(一)原判
    決不利於甲○○部分廢棄。(二)廢棄部分，桃園市公所在第
    一審之訴及假執行之聲請駁回。(三)第一、二審訴訟費用由
    桃園市公所負擔。對於桃園市公所附帶上訴則聲明：(一)附
    帶上訴駁回。(二)附帶上訴訴訟費用由桃園市公所負擔。
四、上訴人即附帶被上訴人丙○○則以：桃園市公所原將新民市
    場內圍之攤位出租予丙○○，嗣因內圍封閉桃園市長要求丙
    ○○搬遷，丙○○始搬遷至附圖所示編號A4攤位，並繳交租
    金，由每月 400元之租金繳至3000元迄桃園市公所斷水斷電
    後即未在攤位上營業，92年 2月28日即騰空遷出等語，資為
    抗辯。並聲明：(一)原判決不利於丙○○部分廢棄。
    (二)廢棄部分，桃園市公所在第一審之訴及假執行之聲請均
    駁回。(三)第一、二審訴訟費用由桃園市公所負擔。對於桃
    園市公所附帶上訴則聲明：(一)附帶上訴駁回。(二)附帶上
    訴訴訟費用由桃園市公所負擔。
五、桃園市公所主張乙○、甲○○等於桃園市公所所管有新民市
    場中，依序占有如附圖所示編號A5、A6之攤位營業使用，原
    係出租予乙○、鍾天華(原審共同被告)，租期均至88年10月
     9日屆滿；租期屆滿前之88年7、8月間原審共同被告鍾天華
    竟將A6攤位轉租予甲○○；乙○、甲○○於租期屆滿後竟拒
    不遷離，仍繼續占有、營業使用；丙○○原係新民市場內圍
    之承租戶，租期亦至88年10月 9日屆滿，同年11月擅自遷移
    至A4攤位繼續營業使用，乙○、甲○○、丙○○等均直至92
    年 2月28日始行遷離等事實，為乙○、甲○○、丙○○等所
    不爭執，且有桃園市公所提出、乙○、甲○○、丙○○不爭
    執真正之附圖、桃園縣政府建設局使用執照(原審卷第9至第
    11頁)、臺灣省公有零售市場攤（舖）位使用契約二件(原審
    卷第22頁、24頁)、房屋租賃契約書 (原審卷第118、119頁)
    、桃園市公所78桃市建市字第28號公告（附桃園市新建公有
    新民零售市場地上權一樓底價表一紙）、桃園市新民市場新
    建店鋪使用費招標辦法(原審卷第15頁至第20頁)、桃園縣桃
    園市公所89年5月8日桃市建字第89024143號函、89年 7月27
    日桃市產字第89039734號函(原審卷第120頁、122頁)、91年
    12月20日桃市產字第0910071270號公告、92年 2月25日桃市
    產字第0920009232號函(原審卷第124、125頁)等為憑；桃園
    市公所主張之上開事實，應堪信為真實。
六、桃園市公所主張乙○自租賃契約於88年10月 9日屆滿後，仍
    繼續占有A5攤位營業使用，迄至92年 2月28日遷離之事實，
    為乙○於原審到場陳述：「(到底何時搬走？)去年 (即92年
     )2月28日)所不爭執(原審卷第47頁)；乙○無正當權源占有
    A5攤位營業使用，計有40個月又22日，已臻明確；其所為「
    公所斷水段電後我們就搬走了」顯與事實不符，不足為憑；
    按桃園市公所78桃市建市字第28號公告所附桃園市新建公有
    新民零售市場地上權一樓之底價表，A5攤位之租金底價 9年
    11個月 (計119個月)為1,330,000元，每月為11,176元 (1,3
    30,000÷119=11,176.47、四捨五入)、每日為373元(11,176
    ÷30=372.53…四捨五入)，乙○於無正當權源占有A5攤位營
    業使用之期間，獲有相當於租金之利益為455,246元 (11,17
    6×40+373×22=455,246)。
七、查甲○○對於桃園市公所主張甲○○係自88年7、8月間起向
    原審共同被告鍾天華承租A6攤位營業使用，89年 6月10日另
    行簽訂房屋租賃契約，期租賃期限自同月15日起至同年12月
    14日止等之事實，並不爭執，並經原審共同被告鍾天華證述
    屬實，且有房屋租賃契約在卷 (原審卷第118頁)足憑；甲○
    ○於原審對於法官問：「何時搬走？」時，則陳述「沒有搬
    走，是市公所收回的」，而桃園市公所係於92年 2月28日強
    制收回之事實，亦為甲○○所不爭執；從而，桃園市公所主
    張甲○○於89年1月5日起至92年 2月28日止之期間，無權占
    有A6攤位營業使用之事實，應堪信為真實。
八、桃園市公所主張甲○○無權占有A6攤位營業使用，自89年 1
    月5日起至92年2月28日之期間，計有37個月又27日。按桃園
    市公所78桃市建市字第28號公告所附桃園市新建公有新民零
    售市場地上權一樓之底價表，A6攤位之租金底價9年11個月(
    計119個月)為1,279,000元 ，每月為10,748元 (1,279,000÷
    119=10,747.899、四捨五入)、每日為358元 (10,748÷30=3
     58.266…四捨五入)，甲○○於無正當權源占有A6攤位營業
    使用之期間，獲有相當於租金之利益為407,342元 (10,748
    ×37+358×27=407,342)。
九、桃園市公所主張丙○○原為新民市場內圍攤位承租戶，88年
    11月間未與桃園市公所簽訂租賃契約，即遷至外圍A4攤位營
    業使用，自同年12月 1日起即未繳交租金之事實，為丙○○
    所不爭執；丙○○且對於證人張漪萍於原審到場所為「91年
    12月20日有公告請外圍占用戶要搬遷整修，原來有租賃期間
    ，但是都租賃期滿後都沒有續租。其中之A7的部分於92年 1
    月3日搬走，剩餘的四攤位在92年2月28日搬走，一搬走後我
    們馬上圍籬起來」之證言，亦表示無意見，有原審93年10月
    13日言詞辯論筆錄 (原審卷第103頁)足稽；丙○○無正當權
    源占有A4攤位營業使用之期間，應為89年12月1日起至92年2
    月28日止，計有38個月。按桃園市公所78桃市建市字第28號
    公告所附桃園市新建公有新民零售市場地上權一樓之底價表
    ，A4攤位之租金底價9年11個月 (計119個月)為1,348,000元
    ，每月為11,328元(1,348,000÷119=11,327.731、四捨五入
     )，丙○○於無正當權源占有A4攤位營業使用之期間，獲有
    相當於租金之利益為430,464元(11,328×38=430,46 4)。
十、給付無確定期限者，債務人於債權人得請求給付時，經其催
    告而未為給付，自受催告時起，負遲延責任。其經債權人起
    訴而送達訴狀，或依督促程序送達支付命令，或為其他相類
    之行為者，與催告有同一之效力。遲延之債務，以支付金錢
    為標的者，債權人得請求依法定利率計算之遲延利息；又應
    付利息之債務，其利率未經約定，亦無法律可據者，週年利
    率為5%，民法第229條第2項、第233條第1項前段、第 203條
    分別定有明文。查本件桃園市公所請求丙○○、乙○、甲○
    ○給返還不當得利，以支付金錢為標的，又未約定利率，併
    請求給付自起訴狀繕本送達翌日，即依序自93年 7月21日、
    20日、21日起均至清償日止，按年息5%計算之利息，於法有
    據，亦應予准許。
十一、從而，桃園市公所依民法第184條第1項、第 179條之規定
    ，請求丙○○、乙○、甲○○依序給付桃園市公所441792元
    、453746元、437547元，並均自93年 7月21日、20、21日起
    至清償日止，按週年利率5%計算之利息，於法有據，應予准
    許；原法院於上開範圍內，判命丙○○、乙○、甲○○依序
    應給付桃園市公所181248元本息、453746元本息、302080元
    本息，經核無違誤；丙○○、乙○、甲○○上訴意旨，指摘
    原法院此部分之判決不當，求予廢棄，為無理由，應予駁回
    ；原法院就桃園市公所對於丙○○、甲○○於上開範圍之請
    求，駁回其中260544元本息、103836元本息之訴部分，容有
    未恰，桃園市公所附帶上訴意旨，指摘原法院此部分之判決
    不當，求予廢棄，為有理由，應由本院予以廢棄，更為判決
    如主文第四項所示。
據上論結，本件上訴為無理由，附帶上訴為有理由，爰判決如主
文。
中　　華　　民　　國　　94　　年　　8 　　月　　23　　日
　　　　　　　　　民事第五庭    　審判長法　官  林丁寶
　　　　　　　　　　　　　　　　        法　官  高鳳仙
　　　　　　　　　　　　　　　　        法　官  陳博享
正本係照原本作成。
不得上訴。
中　　華　　民　　國　　94　　年　　8 　　月　　24　　日
　　　　　　　　　　　　　　　　　　　　書記官  鄭靜如
